【裁判字號】    92,上訴,926
【裁判日期】    920903
【裁判案由】    家暴殺人未遂
【裁判全文】
臺灣高等法院臺南分院刑事判決              九十二年度上訴字第九二六號    Ｇ
      上  訴  人
      即  被  告  甲  ○  ○
      選任辯護人  陳  慶  鴻
右上訴人因殺人案件，不服臺灣臺南地方法院九十二年度訴字第三五一號中華民國九
十二年七月七日第一審判決（起訴案號：臺灣臺南地方法院檢察署九十二年度偵字第
二０一二號），提起上訴，本院判決如左：
      主      文
上訴駁回。
      事      實
一、甲○○與乙○○○係夫妻關係，因甲○○懷疑乙○○○有外遇，二人感情不睦常
    起爭執。民國（下同）九十二年一月二十八日某時，甲○○又因聽聞大兒子談論
    曾在台南市○○路上看見母親開車搭載一名陌生男子心生不悅，而與乙○○○起
    爭執，乃負氣離家，在不詳路邊攤及黃金海岸等處飲用啤酒，因心有不甘，竟萌
    生殺人犯意，於九十二年一月三十日凌晨二時許，酒後返回台南市○○區○○路
    一段四九一巷五號住處，先在一樓廚房內拿取水果刀乙把，登上三樓，打開乙○
    ○○房間電燈，並將水果刀藏於身後，乙○○○見狀即起身立於床邊，並問甲○
    ○：「這麼晚不睡覺做什麼？」，甲○○不發一語隨即將乙○○○推到床上，並
    趁乙○○○未及翻身之際，明知以尖銳之水果刀刺向人之要害足以致人於死，仍
    以預藏之水果刀自乙○○○之要害即其左後側腰部猛刺一刀，造成乙○○○左腎
    穿刺傷，乙○○○驚而大聲呼救，並負傷逃至二樓，其子蘇皆達、蘇祈安聞聲先
    後奪門而出，蘇皆達立即將乙○○○拖至二樓房間內等待救護，蘇祈安即上前將
    尾隨而下之甲○○制伏，並奪下其手中之水果刀，乙○○○經送醫急救，始倖免
    於難，而未生死亡之結果。
二、案經乙○○○訴由臺南市警察局第三分局報請臺灣臺南地方法院檢察署檢察官偵
    查起訴。
      理      由
一、訊據上訴人即被告甲○○固坦承於右揭時、地，持水果刀刺傷告訴人乙○○○之
    事實，惟否認有殺人之故意，辯稱：那天晚上伊是因為和太太的感情糾紛，原本
    伊是下定決心要拿刀自殺死在她面前，但在推扯中意外才刺傷她云云。惟查：
  (一)右揭事實，業據告訴人乙○○○於警詢中指訴：「當時是九十二年元月三十日凌
    晨二時許，我在自宅三樓單人房中睡覺，於二時左右房內電燈亮了起來，我即醒
    來，即看到甲○○站於床邊，我當時問他事情，他亦不回答，我看見蘇滿臉酒氣
    ，便起床，即遭甲○○用手將我推倒床上，當我欲起身時，甲○○即拿水果刀將
    我刺傷左側。」（見九十二年二月九日警詢筆錄）；於偵查中指訴：「事情發生
    前二天我們有吵架，他已經有一個多月沒去上班，且懷疑我在外有男朋友，心情
    不好，我們原本睡在二樓，因為之前吵架，所以我把棉被拿到三樓的房間睡，當
    天他到我睡覺的房間來，將電燈打開，我原本在睡覺，那時我看牆壁上時鐘是凌
    晨二時，我問他『這麼晚了，你不睡覺做什麼』，他沒有回話，只是站在床邊，
    我有站起來，他將我推倒，我又想起來，正在翻身時，他右手拿刀刺向我的左腰
    後方，之後他把刀拔出來，這時我二個兒子在二樓沒有看到。」（見九十二年三
    月十二日偵訊筆錄）；並於原審調查中證述：「案發之前的二天我們就有吵架，
    我就將棉被搬到三樓睡覺，被告回來時，我已經在睡覺，他就把燈打開，我就爬
    起來並下床，問他這麼晚了不睡覺要幹嘛，他沒有回應，當時他的手是放在腳邊
    我沒有看見他有拿刀子，後來他就用左手將我推到床上，我要爬起來，他就舉起
    右手我看到水果刀的套子掉下來，才發現他手上有拿刀，但已經來不及，他往我
    的左後側腰部刺了一刀，我就趕快跑下二樓，叫我兒子阿達，之後我就昏倒，沒
    有意識。」（見原審九十二年四月三日訊問筆錄）等語甚詳。
  (二)被告雖於原審及本院審理中執前詞辯稱伊持刀係要自殺，在和告訴人推扯中才意
    外刺傷告訴人云云，惟被告於警詢中供述：「．．．我是於今（30）日凌晨時分
    確實時間不知，在我自宅南市○○路○段四九一巷五號內，因我與太太乙○○○
    在談論感情及金錢事項，因意見不合，而我太太似乎有所動作，（類似在他房裏
    棉被上有東西）而我即往一樓廚房拿水果刀防身，至三樓他房內，我也聽到他要
    讓我死，而我隨手拿上之水果刀因不慎卻殺傷了我太太乙○○○。」（見九十二
    年一月三十日警詢筆錄）；另於偵查中供陳：「我開刀受過傷，脾氣很不好，昨
    天晚上有喝酒，本來想問她離婚的事情，因我不願意離婚，但她堅持要離婚，我
    很生氣，我要求她把錢還給我，她不願意，她又放話說要找人對付我，她好像在
    棉被裏藏東西，我為了防身我就先下樓拿水果刀，她看到我衝上去，她也衝上來
    ，我看她手拿高高，我左手去擋她舉高的手，我右手也往前，不知道有無刺到她
    ，後來我太太跑到樓下去，我看她都是血，我就叫我兒子叫救護車。」等語（見
    同日偵訊筆錄），均未提及持刀自殘乙事，且參以告訴人指訴案發之經過，被告
    將房間電燈打開後，不發一語，將其推倒床上，告訴人未及起身，被告隨即高舉
    水果刀刺入其左側腰部乙節，被告並無自殺之舉，更無與告訴人發生拉扯，甚至
    未發一語，即持水果刀刺傷告訴人，是被告辯稱持刀係要自殺不慎刺傷告訴人云
    云，顯係卸責之詞，殊難憑採。
  (三)被告復辯稱案發當時有喝酒，且經警員施以酒精濃度測試，其飲酒後吐氣酒精濃
    度達每公升○點八四毫克，有酒測單一紙附卷足憑，其行為時意識不清不知發生
    何事云云，然被告為警查獲後製作警詢及偵訊筆錄時，就員警及檢察官詢問案發
    經過時，均能詳細說明案發經過情形，且被告於凌晨二時許返家後，尚知前往廚
    房取出水果刀，再行前往非告訴人平常就寢之三樓臥房內尋得告訴人，並準確地
    將房間電燈打開，且均未驚動家人，另證人即被告之子蘇祈安亦到庭證述：伊覺
    得被告當時的意識還蠻清醒的等語明確（見原審九十二年四月三日訊問筆錄），
    顯見被告行為時尚處於精神正常之狀態。退步言之，縱認被告持刀刺殺告訴人之
    際，確有酒醉情形而達精神耗弱或心神喪失之狀態，惟被告行為時精神障礙狀態
    之發生，係因被告於精神正常狀態時即因與告訴人之感情問題而起意殺害，又故
    意飲酒，使自己陷於精神耗弱或心神喪失，而其對於飲酒後之侵害行為於其飲酒
    時即具有認識，自應就其侵害之行為負責，尚難認為有何阻卻或減輕被告罪責之
    事由。又原審法院經委請行政院衛生署嘉南療養院就被告於本件犯罪行為當時之
    精神狀態是否正常施以精神鑑定結果認：綜合以上所述蘇員之過去生活史、疾病
    史、犯案經過、身體檢查、精神狀態與心理衡鑑結果，研判蘇員就犯行時之精神
    狀態：穌員的智識能力屬於正常範圍之中下程度，雖自述犯案之前有飲酒行為，
    且案發後之呼氣酒測值為０．八四ＭＧ＼Ｌ，但對犯案過程之描述與筆錄大致相
    符合，於妻子受傷之後，還知曉拿錢給兒子以便求醫，意識和認知功能均尚屬完
    整，並無酒精酩酊後導致之暫時失憶現象，雖言酒精易造成現實判斷力失當和衝
    動行為失控之反應，但蘇員之飲酒行為出於自我意志決定，其本身亦無特異體質
    酒精中毒病史，且既往經驗便自知飲酒後易脾氣暴躁而和他人起衝突，此需考慮
    為原因自由行為，於司法精神醫學上仍需負完全之行為責任；此外，蘇員長期懷
    疑妻子有外遇情事，但非憑空想像或來自不相關之證據，而是經由旁人的資訊、
    本身的觀察和夫妻之互動後所做的推測，推理過程尚合乎邏輯，信念亦未達到深
    信不疑的程度，因此並無證據顯示蘇員有妄想的精神病症狀，此外其亦無精神疾
    病史，故就整體評估，蘇員犯罪時之精神狀態，未達心神喪失或精神耗弱之程度
    ，亦有該院九十二年五月二十七日嘉南般字第○九二○○○二四一八號函附之司
    法精神鑑定報告書一件附卷足憑，益證被告於本件犯罪行為當時，其精神狀態並
    未達精神耗弱之程度。
  (四)按行為人對於構成犯罪之事實，明知並有意使其發生者，為故意。行為人對於構
    成犯罪之事實，預見其發生而其發生並不違背其本意者，以故意論，刑法第十三
    條第一項、第二項分別定有明文。可見所謂有無「殺意」為判斷殺人與傷害之第
    一要件，且包括有無死亡之預見。又被害人其傷痕之多寡、輕重如何、所受傷害
    之程度、是否為致命部位，僅足供認定有無殺意之參考，究不能據為絕對之標準
    ，但加害人下手情形如何，於審究犯意方面，仍不失為重要參考資料，最高法院
    十八年上字第一三○九號、十九年上字第七一八號、二十年非字第一○四號判例
    著有明文可資參酌。查被告係因認為告訴人外遇心生怨懟，而持鋒利之水果刀猛
    刺告訴人左側腰部，致告訴人受有左側腰部穿刺傷、左腎穿刺傷，傷口貫穿腎臟
    合併左腎靜脈破裂，大量出血及休克，且進入腎藏傷口整齊長三公分，離開腎藏
    傷口處，左腎靜脈破裂，傷口長約一．五公分，於九十二年一月三十日急診住院
    ，緊急施行左腎全切除手術，估計出血約一萬三千西西等事實，有奇美醫學中心
    於九十二年一月三十日及同年二月十五日出具之診斷證明書二紙、現場照片四紙
    及扣案水果刀一把可資佐證，則觀諸告訴人所受之傷勢確有生命危險，足認被告
    當時用力甚猛，是依案發當時被告之情緒、所使用之兇器、告訴人受傷部位及輕
    重等情以觀，被告顯有置告訴人於死之決意，而非單純傷害之意甚明。
  (五)至被告辯稱事後伊還立即拿錢請兒子叫救護車云云，惟證人蘇皆達、蘇祈安於警
    詢、偵查及原審調查中，均未提及此事，且證人蘇祈安更於原審證稱：伊搶下父
    親刀子後，被告在哭鬧，伊有問他為什麼要這麼做，他說他忍很久什麼的等語甚
    詳（見原審九十二年四月三日訊問筆錄），已難認被告之辯解為真實，且縱如被
    告所辯其確曾拿錢給兒子送告訴人就醫，然此亦僅是被告在鑄成大錯後，終止其
    殺人之行為，而成為未遂犯，尚與其行為時是否有殺人犯意無涉。
  (六)綜上所查，被告係因懷疑告訴人外遇心生怨懟而生殺人之犯意，又故意持水果刀
    前往告訴人房間刺殺告訴人，其事證已臻明確，被告殺人未遂犯行，洵堪認定。
二、核被告甲○○所為，係犯刑法第二百七十一條第二項、第一項之殺人未遂罪，亦
    成立家庭暴力防治法第二條第二項之家庭暴力罪。被告已著手於殺人行為之實行
    而不遂，為未遂犯，應依刑法第二十六條前段規定減輕其刑。原審適用刑法第二
    百七十一條第二項、第一項、第二十六條前段之規定，並參酌被告與告訴人之關
    係，基於感情因素竟萌殺意之犯罪動機，告訴人所受之傷害，且其所為嚴重危害
    社會秩序及犯罪後雖坦承部分犯行，惟仍飾詞圖卸刑責，等一切情狀，量處有期
    徒刑陸年。又以扣案被告持以刺殺告訴人之水果刀一把係於家中廚房取得，平日
    係告訴人所使用之物，應認非專屬被告所有，爰不予宣告沒收等情。本院經核其
    認事用法，均無不當，量刑亦稱妥適。被告上訴意旨，猶執前詞，否認犯罪，為
    無理由，應予駁回。
據上論斷，應依刑事訴訟法第三百六十八條，判決如主文。
本案經檢察官李傳來到庭執行職務。
中    華    民    國      九十二      年      九      月      三        日
                                  臺灣高等法院臺南分院刑事第五庭
                                      審判長法官  楊    明    章
                                            法官  戴    勝    利
                                            法官  顏    基    典
右正本證明與原本無異。
如不服本判決，應於判決送達後十日內向本院提出上訴狀，其未敘述理由者並應於提
出上訴狀後十日內向本院補提理由書（應附繕本)。
                                      法院書記官  呂    嘉    文
中    華    民    國      九十二      年      九      月      四        日
附錄本判決論罪科刑法條：
刑法第二百七十一條第一、二項：
殺人者，處死刑、無期徒刑或十年以上有期徒刑。
前項之未遂犯罰之。


司法院資訊處製作；財團法人民間司法改革基金會備份。
